臺灣高等法院刑事判決
111年度交上易字第167號
上  訴  人  臺灣新北地方檢察署檢察官
被      告  陳心媛


選任辯護人  林聖彬律師
            劉昌崙律師
上列上訴人因被告過失傷害案件，不服臺灣新北地方法院110年
度交易字第138號，中華民國111年4月15日第一審判決（起訴案
號：臺灣新北地方檢察署110年度調偵字第1339號），提起上訴
，本院判決如下：
    主  文
上訴駁回。
    理  由
一、公訴意旨略以：被告陳心媛於民國109年4月27日上午7時51
    分許，駕駛車牌號碼0000-00號自小客車，沿新北市中和區
    永貞路282巷往永貞路方向行駛，行經新北市中和區永貞路2
    39巷與永貞路口，欲左轉永貞路時，本應注意行駛至無號誌
    之交岔路口，支線道車應暫停讓幹線道車先行，而依當時情形又
    無不能注意之情事，竟疏未注意及此，即貿然左轉，適有告
    訴人李雅琇騎乘車牌號碼000-000號普通重型機車沿新北市
    中和區永貞路往中和路方向行駛至此，兩車避煞不及而發生
    碰撞，致告訴人受有肩部挫傷、上下肢外傷等傷害。因認被
    告涉有刑法第284條前段之過失傷害罪嫌。　　
二、本院之判斷
  ㈠按犯罪事實應依證據認定之，無證據不得認定犯罪事實；不
    能證明被告犯罪者，應諭知無罪之判決，刑事訴訟法第154
    條第2項、第301條第1項分別定有明文。申言之，犯罪事實
    之認定應憑證據，如未能發現相當證據，或證據不足以證明
    ，自不能以推測或擬制之方法，作為裁判基礎（最高法院40
    年台上字第86號判例意旨參照）；且認定犯罪事實所憑之證
    據，雖不以直接證據為限，間接證據亦包括在內，然而無論
    直接證據或間接證據，其為訴訟上之證明，須於通常一般之
    人均不致有所懷疑，而得確信其為真實之程度者，始得據為
    有罪之認定，倘其證明尚未達到此一程度，而有合理之懷疑
    存在而無從使事實審法院得有罪之確信時，即應由法院為被
    告無罪之判決（最高法院76年台上字第4986號判例意旨參照
    ）。再者，檢察官對於起訴之犯罪事實，仍應負提出證據及
    說服之實質舉證責任。倘其所提出之證據，不足為被告有罪
    之積極證明，或其指出證明之方法，無從說服法院以形成被
    告有罪之心證，基於無罪推定之原則，自應為被告無罪判決
    之諭知（最高法院92年台上字第128號判例意旨參照）。
  ㈡檢察官認被告涉有前揭罪嫌，主要係以下列證據，作為論據
    ：　
　⒈被告於警詢、偵訊時之供述。
　⒉告訴人於警詢、偵訊時之指訴。
　⒊道路交通事故現場圖、道路交通事故調查報告表㈠、㈡、現場
    暨車損採證照片、監視器錄影畫面截圖、新北市政府警察局
    道路交通事故初步分析研判表。
　⒋天主教永和耕莘醫院109年10月16日出具之診斷證明書。
　㈢訊據被告堅決否認有何過失傷害之犯行，辯稱：當時我是從
    巷口出來，在巷口時有停下來看兩側有無來車，左側有公車
    停等紅燈，所以我就往前慢慢移動，在經過公車前方時，告
    訴人就從前方衝過來，我認為我並沒有錯。當天確實有發生
    車禍，但我沒有過失等語。　　　
　㈣檢察官所提以上事證，並不足以證明被告犯罪，茲分述如下
    ：　　　　　
　⒈被告於109年4月27日上午7時51分許，駕駛車牌號碼0000-00
    號自小客車，沿新北市中和區永貞路282巷往永貞路方向行
    駛，行經新北市中和區永貞路239巷與永貞路交岔路口，欲
    左轉永貞路時，適有告訴人騎乘車牌號碼000-000號普通重
    型機車沿新北市中和區永貞路往中和路方向行駛而來，兩車
    因而發生碰撞，致告訴人受有肩部挫傷、上下肢外傷等傷勢
    之事實，業據被告坦承在卷，並經告訴人於警詢、偵訊及原
    審審理時指訴明確（見偵卷第27、90頁、原審卷第187至189
    頁），且有天主教永和耕莘醫院109年10月16日出具之診斷
    證明書、道路交通事故現場圖、道路交通事故調查報告表㈠
    、㈡、現場暨車損採證照片、監視器錄影畫面截圖等件在卷
    可稽（見偵卷第15、21至29、31至45、55頁），是此部分事
    實固首堪認定。
　⒉惟查，經原審於111年3月22日審理時當庭勘驗卷附案發現場
    監視器錄影光碟，勘驗結果略認：⑴案發現場交通流量大，
    上開路口劃有黃色網狀線，永貞路雙向車輛均呈停等狀態，
    黃網區呈淨空狀態，僅畫面右側車道（即永貞路）有一公車
    車頭約進入黃網區四分之一區域。⑵螢幕時間07:51:01，畫
    面右方車流仍維持停等狀態，左方車流則緩慢駛進黃網區，
    此時被告自巷口亦駛進黃網區至上開公車前方，於被告汽車
    車頭前緣約至該公車司機前方時，告訴人此時亦騎乘機車自
    該公車左側行駛至黃網區。⑶螢幕時間07:51:02至03，被告
    所駕汽車之駕駛座約至公車司機前方時，告訴人騎乘機車正
    行駛至被告汽車正前方，兩車發生碰撞，告訴人因而人車倒
    地等情，有原審勘驗筆錄暨附件監視器錄影畫面截圖在卷為
    憑（見原審卷第185至186、199至204頁）。足見案發當時係
    上班交通尖峰時間，因幹線道之永貞路雙向車道均車輛壅塞
    ，車輛連貫綿延至該交岔路口，故上開公車始於黃網區前停
    等，保持該交岔路口淨空，以免影響路口之支線巷道車輛行
    進，造成交通阻塞。又被告雖行駛於支線道之上開巷道，但
    其因見幹線道之前揭公車刻在停等，交岔路口已呈淨空，方
    駕車自該巷口駛出欲左轉，且依上開勘驗結果研判，其車速
    應屬緩慢；然適有告訴人騎乘機車緊貼行駛在前揭公車左側
    ，沿永貞路中央分向線邊直行而來（以上觀諸原審卷第202
    頁之編號3、4所示截圖即明），即貿然駛入該交岔路口黃網
    區，其機車右側車身遂遭被告汽車左側車頭撞及，始人車倒
    地而受有前揭傷勢。
　⒊按汽車超車時應顯示左方向燈並於前車左側保持半公尺以上
    之間隔超過；汽車行經無號誌之交岔路口，應減速慢行，作
    隨時停車之準備；汽車行駛時，駕駛人應注意車前狀況及兩
    車並行之間隔，並隨時採取必要之安全措施，道路交通安全
    規則第101條第1項第5款後段、第93條第1項第2款、第94條
    第3項分別定有明文。又上述所謂「汽車」，係指在道路上
    不依軌道或電力架線而以原動機行駛之車輛，亦包括機車在
    內，同規則第2條第1款亦有明定。查告訴人考領有普通重型
    機車駕駛執照，此有機車駕駛人查詢資料在卷可佐（見偵卷
    第65頁），對上開規則自難諉為不知，其騎乘機車行經上開
    交岔路口洵應注意及此。惟稽之上情，並觀諸前揭監視器錄
    影畫面截圖、卷附現場採證照片所示（見偵卷第45頁、原審
    卷第202頁），可見告訴人行車方向之永貞路車道，於該交
    岔路口前右側係停放機車之機車停車格，而因前揭公車車體
    較大，行駛佔據在該車道黃網區前停等時，其左右兩側實已
    無安全間隔距離之空間，可供其他車輛在同車道內併駛，然
    告訴人仍無顧道路交通安全，強行緊貼該公車左側而於無安
    全間隔之夾縫鑽行騎乘，進而超越該公車行駛至交岔路口；
    再該交岔路口並無號誌，有道路交通事故調查報告表㈠、現
    場採證照片在卷可考（見偵卷第23、31頁），告訴人騎車至
    無號誌之交岔路口時，本應減速慢行並注意車前交岔路口狀
    況，而當時其右側尚有公車龐大車體因其緊貼而行，遮蔽其
    觀看右側道路狀況之視線，該交岔路口復劃設有黃網區，以
    供交岔之支線巷道車輛利用淨空之空檔行駛，當時其右側公
    車亦因此停等在黃網區前，保持該交岔路口淨空，其更應於
    此情況下減速慢行，俾注意交岔路口兩側支線巷道之車行狀
    況，然其並無任何減速查看之舉，即自公車左側鑽出，貿然
    向前直行，以致未及發現右側被告車輛駛出，兩車遂發生碰
    撞。因此，告訴人違規未保持適當間隔，在公車左側緊貼鑽
    行，進而超越該公車而行駛至交岔路口，且違規未減速慢行
    作隨時停車之準備，並注意車前狀況，以致於其貿然駛入交
    岔路口時，閃避不及而發生交通事故，顯係造成本件車禍之
    原因。此經新北市車輛行車事故鑑定會、新北市車輛行車事
    故鑑定覆議會分別為鑑定、覆議後，亦為大致相同之認定，
    有新北市車輛行車事故鑑定會110年9月24日新北車鑑字第00
    00000號鑑定意見書、新北市車輛行車事故鑑定覆議會111年
    1月5日新北覆議0000000號鑑定覆議意見書在卷為佐（見原
    審審交易卷第51至52頁、原審卷第145至146頁），可資參考
    。
　⒋再按汽車駕駛人依規定遵守交通規則行車時，得信賴其他汽
    車駕駛人亦能遵守交通規則，故關於他人違規行為所導致之
    危險，僅就可預見，且有充足時間可採取適當之措施以避免
    結果之發生時，負其責任，對於他人突發不可知之違規行為
    並無防止之義務。又刑法上之過失犯，以行為人對於犯罪結
    果之發生按其情節應注意，並能注意，而不注意者，始克相
    當，若事出突然，依當時情形，不能注意時，縱有結果發生
    ，仍不得令負過失責任。經查，案發當時係上班交通尖峰時
    間，因幹線道之永貞路雙向車道均車輛壅塞，車輛連貫綿延
    至前揭交岔路口，故上開公車始於黃網區前停等，保持該交
    岔路口淨空，以免影響路口之支線巷道車輛行進，造成交通
    阻塞；而被告雖行駛於支線道之上開巷道，但其係因見幹線
    道之前揭公車刻在停等，交岔路口已呈淨空，方緩慢駕車自
    該巷口駛出欲左轉；又因公車車體龐大，幾已占滿車道，難
    認該車道再有其他車輛之安全行車空間，以上俱見前述。職
    是，被告據此判斷而駕車緩慢駛入交岔路口欲行左轉，難謂
    其有何支線道車未禮讓幹線道車先行之違規。再者，酌以當
    時公車車體龐大，顯已遮蔽被告之左方視線，且依當時道路
    行車狀況，公車左側處已無容許其他車輛之安全行車空間，
    自難預料告訴人竟會騎乘機車從公車左側處違規緊貼鑽行且
    未減速慢行而貿然駛出。是其對於告訴人突發不可知之違規
    行為，實無從預見，亦難及時反應，即不能強令被告須負支
    線道車未禮讓幹線道車先行之過失責任。至前揭新北市車輛
    行車事故鑑定覆議會鑑定覆議意見書固認被告駕駛汽車，亦
    有支線道車未讓幹線道車先行之肇事原因云云（見原審卷第
    146頁）。然該意見書並未詳敘其理由，僅泛以被告車輛為
    支線道車、告訴人車輛為幹線道車，兩車發生碰撞，即遽認
    被告具有上述肇事原因，自非的論，殊無足取。
　⒌綜上所述，本件依檢察官所提各項證據，綜合以觀仍不足以
    證明被告確有過失傷害之犯行，猶未到達確信其為真實之程
    度，自不能遽認被告確有被訴之犯行。此外，復查無其他積
    極證據足以證明其確有檢察官所指犯行，揆諸首揭法律規定
    與說明，既無足夠證據確信公訴意旨之指訴為真實，不能證
    明被告犯罪，自應為其無罪之諭知。
三、駁回上訴之說明
　㈠原審經詳細調查後，本於相同見解，就被告被訴過失傷害之
    犯行，認檢察官所舉之證據尚未達於使通常一般人均不致有
    所懷疑，而得確信其起訴之犯罪事實為真實之程度，因而以
    起訴之證據不能證明被告確有被訴犯行，乃為無罪之諭知，
    其認事用法，核無違誤。　　
　㈡檢察官上訴意旨略以：被告所應履行之注意義務在被告駛出
    巷口的那一刻即遭違反。被告於行駛至新北市中和區永貞路
    與永貞路239巷交岔路口處時，永貞路往中和路方向因壅塞
    而於該路口處亦即被告行向之左前方處，有一輛公車停等於
    該處路口，而該公車之車頭有部分已進入該處路口所劃設之
    黃網區即禁空區域內。此時，因公車體積龐大、車體較高，
    被告當時由新北市中和區永貞路239巷欲左轉永貞路時明顯
    有左前方視線受阻之情形，被告本應待該路口視線良好可確
    認往來車輛情形之時再行左轉，然被告捨此不為，在其視野
    遭受限制、未能注意往來車輛的情形下即貿然左轉，確實有
    注意義務違反之情。原判決認被告對告訴人之違規行為無從
    反應，然忽略被告在該情形下本應待該路口之視野可確認往
    來車輛的情形下始得左轉之前提，是原審認事用法已有違誤
    。爰請撤銷原判決，更為適當合法之判決云云。　　
　㈢惟按犯罪事實之認定，應憑證據，如未能發現相當證據或證
    據不足以證明被告犯罪時，自不能以推測或擬制之方法，以
    為裁判之基礎。而證據之取捨與證據之證明力如何，均屬事
    實審法院得裁量、判斷之職權；茍其此項裁量、判斷，並不
    悖乎通常一般人日常生活經驗之定則或論理法則，並已於判
    決內論敘其何以作此判斷之心證理由者，即不得任意指摘其
    為違法（最高法院110年度台上字第4104號判決意旨參照）
    。本院斟酌取捨上揭各項事證，已詳為說明如何不足以證明
    被告確有過失傷害之犯行，猶未到達確信其為真實之程度，
    原判決本於同一見解，遂以起訴之證據不能證明被告確有過
    失傷害犯行，而為被告無罪之諭知，所為論斷從形式上觀察
    ，難認有違背經驗法則、論理法則，或有其他違背法令之情
    形，自不容檢察官徒持相異評價，任意指為違法。況黃網區
    之標線設置，乃係用以告示車輛駕駛人禁止在設置本標線之
    範圍內臨時停車，防止交通阻塞，此參諸「道路交通標誌標
    線號誌設置規則」第173條第1項規定即明。故前揭公車無非
    係見其車道前方之車輛壅塞，車輛連貫綿延至上開交岔路口
    ，為免其在劃設有黃網區之無號誌交岔路口內臨時停車，妨
    礙該路口之支線巷道車輛行進，造成交通阻塞，而涉有交通
    違規，乃依規定停等於黃網區前，以保持該交岔路口淨空。
    是於此種情況下，作為支線道車輛之被告汽車，見公車業已
    停等禮讓，且公車之來向並無其他車輛前來，其自可行進而
    駛入路口左轉，要無再強令被告須待公車離開，所謂路口視
    線已無受阻之下方能行進之理。否則如此一來，即便幹線道
    上之公車已在黃網區前停等，但支線道之車輛即被告汽車卻
    仍須停等而不能行進，一樣會造成其支線巷道車輛之阻塞，
    黃網區之設置即失其意義，自非立法之本旨。是以，檢察官
    上訴意旨徒執前詞，指摘原判決不當，復未提出其他積極證
    據供本院調查審認，其上訴自無足取。
  ㈣綜上所述，原審判決被告無罪，於法殊無違誤。檢察官上訴
    指摘原判決不當，並非可採，故其上訴為無理由，應予駁回
    。　
據上論斷，應依刑事訴訟法第368條，判決如主文。　
本案經檢察官洪三峯提起公訴，檢察官陳漢章提起上訴，由檢察
官邱美育到庭執行職務。
中　　華　　民　　國　　111 　年　　7 　　月　　27　　日
　　　　　　　　　刑事第九庭  審判長法　官  潘翠雪
　　　　　　　　　　　　　　　　　  法　官  陳俞婷
　　　　　　　　　　　　　　　　　  法　官  陳信旗
以上正本證明與原本無異。
不得上訴。
                                    書記官  董佳貞
中　　華　　民　　國　　111 　年　　7 　　月　　27　　日